【裁判字號】    98,訴,16
【裁判日期】    981216
【裁判案由】    損害賠償
【裁判全文】
臺灣高等法院高雄分院民事判決            98年度訴字第16號
原      告  乙○○
            甲○○
被      告  戊○○
訴訟代理人  鄭國安律師
            吳麗珠律師
            賴柏宏律師
上列當事人間因偽造文書等案件，原告於刑事訴訟程序附帶提起
民事訴訟，請求損害賠償事件（本院98年度附民字第63號），經
本院刑事庭裁定移送，本院於民國98年12月2 日辯論終結，茲判
決如下：
    主  文
原告之訴駁回。
訴訟費用由原告負擔。
    事 實 及 理 由
一、原告主張：訴外人劉陳玉來為兩造及丁○○、丙○○之母，
    劉陳玉來於民國92年5 月26日死亡，其生前與被告同住高雄
    市三民區○○○路281 號，而將其所有定期存單、存摺、印
    鑑章及身分證置於該處。被告竟未徵得其他繼承人同意，多
    次持劉陳玉來之定期存單、存摺、印鑑章、身分證至銀行，
    隱瞞劉陳玉來已死亡之事實，辦理定期存款提前解約，提領
    存款共計新台幣（下同）1,673,970 元，並將其中550,640
    元、723,330 元分別存入其設於高雄市第三信用合作社（下
    稱高雄三信）及板信商業銀行（下稱板信銀行）之帳戶，侵
    占入己。又繼承人就上開遺產尚未達成分割協議，上開遺產
    應屬公同共有，且被告及丁○○於伊等父母生前已分得財產
    ，是劉陳玉來之上開遺產應分歸伊等及丙○○。另被告上開
    行為致伊等受有精神損害，被告應自93年9 月8 日起至本件
    民刑事判決確定時止，每月賠償伊等各30,000元之慰撫金。
    爰依侵權行為之法律關係，求為命被告給付伊等及丙○○
    1,673,970 元，及自93年9 月8 日起至本件民刑事判決確定
    時止，每月給付伊等各30,000元之判決等情。（至原告請求
    返還父親遺產640,000 元及訴訟應訊損失312,440 元部分，
    另以裁定駁回之。）
二、被告則以：伊提領上開存款係用以辦理劉陳玉來之喪葬事宜
    ，餘款則由繼承人均分，此係經兩造、丙○○及丁○○之妻
    劉淑珍共同協議，伊並無侵權行為。又伊領款後扣除喪葬支
    出及債務，已將餘款按繼承人之應繼分各為260,896 元向法
    院提存，原告及其他繼承人業已提領完畢，是原告復向伊請
    求劉陳玉來之遺產，顯屬無據。再者，原告於93年8 月間即
    對伊提起偽造文書、詐欺、侵占之刑事告訴，惟遲至98年6
    月30日始提起本件訴訟，請求權應已罹於2 年時效而告消滅
    ，原告之請求為無理由等語，資為抗辯，爰求為駁回原告之
    訴。
三、兩造不爭執及爭執事項：
甲、不爭執事項：
  (一)兩造及丁○○、丙○○均為劉陳玉來之子女，劉陳玉來於92
    年5 月26日死亡。
  (二)被告於92年5 月27日，持劉陳玉來高雄三信定期存款帳戶00
    000000000000號、面額400,000 元之定期存款單、活期儲蓄
    存款帳戶00000000000000號之存摺、印鑑章、身分證，至高
    雄三信八德分社辦理定期存款解約及提領存款，以劉陳玉來
    之印鑑章，蓋用於定期存款單背面及取款憑條上，再持以交
    付承辦人員，且未告知承辦人員劉陳玉來死亡之事實，承辦
    人員因而將定期存款400,000 元予以提前解約交予被告。
  (三)被告於92年6 月11日，持劉陳玉來板信銀行新興分行定期存
    款帳戶00000000000000號、面額200,000 元，及帳戶000000
    00000000號、面額340,000 元之定期存款單各1 紙、帳號00
    000000000000號活期存款存摺、印鑑章、身分證，至板信銀
    行新興分行辦理定期存款解約及提領存款，使用劉陳玉來之
    印鑑章，蓋用於定期存款單背面及取款憑條上，再持以交付
    承辦人員，且未告知劉陳玉來死亡之事實，承辦人員因而對
    定期存款予以提前解約，並將解約後之存款550,640 元交予
    被告。
  (四)被告於92年6 月11日，至高雄三信八德分行，以同一方式，
    在劉陳玉來三信定期存款帳戶00000000000000號、面額100,
    000 元及帳戶00000000000000號、面額600,000 元之定期存
    款單背面及取款憑條上，使用劉陳玉來之印鑑章，再持以交
    付承辦人員，且未告知劉陳玉來死亡之事實，承辦人員因而
    對定期存款予以提前解約，並將解約後之存款723,330 元交
    由被告。
  (五)以上總計提領劉陳玉來存款共1,673,970 元。被告並將其中
    550,640 元、723,330 元存入自己原先設於高雄三信、板信
    銀行之帳戶內。
乙、爭執之事項：
  (一)兩造及其他繼承人有無協議分割遺產？
  (二)原告各項請求有無理由？
  (三)原告侵權行為請求權是否罹於時效消滅？
四、兩造及其他繼承人有無協議分割遺產？
  (一)按繼承人有數人時，在分割遺產前，各繼承人對於遺產全部
    為公同共有，民法第1151條定有明文。依同法第827 條第3
    項規定，各公同共有人並無應有部分存在。是繼承人自不得
    在分割遺產前，主張遺產中之特定部分，由其個人承受（最
    高法院30年上字第202 號判例參照）。
  (二)查原告主張兩造及丁○○、丙○○均為劉陳玉來之子女，劉
    陳玉來於92年5 月26日死亡，繼承人就上開遺產迄未達成分
    割協議，上開遺產應屬公同共有等情，業據證人丁○○、丙
    ○○證述尚未協議分配等情明確（本院訴字卷第122 頁），
    足徵劉陳玉來之遺產尚未分割，應屬公同共有。
  (三)被告雖抗辯其提領劉陳玉來上開存款係用以辦理喪葬事宜，
    此經兩造、丙○○及丁○○之妻劉淑珍5 人於92年5 月27日
    所協議云云，並舉原告於偵查中之訊問筆錄為證。惟乙○○
    於偵查中稱：當日被告說要先領40萬元辦母親喪事，伊表示
    若是辦喪事伊就沒意見，若是要領母親的錢辦喪事，應找丁
    ○○講，伊未答應被告領母親的錢，甲○○、丙○○、劉淑
    珍都沒有講話等語（台灣高雄地方法院檢察署96年度偵續一
    字第29號卷第40頁96年10月16日筆錄）；甲○○亦稱：伊當
    天沒有答應被告領母親的錢辦喪事，只聽到有人說要先領40
    萬元出來，伊與丙○○、劉淑珍都沒有講話等語（同上筆錄
    ）；又證人丙○○於偵查中證稱：母親遺物有定期存單、會
    單等數十份，被告提議以這些錢做為母親喪葬費用，只有乙
    ○○與被告談話，至於內容贊成與否，伊不清楚，另外伊及
    劉淑珍、甲○○均沒講話等語（同上卷第28頁96年9 月20筆
    錄）；證人劉淑珍證稱：當天被告有講，要把伊母親的錢領
    出來做喪葬費用，餘款5 人均分，伊沒有權利決定，當時也
    沒有向被告表示等語（同上卷第110 頁97年1 月21日筆錄）
    ，由上可知，被告雖提議以劉陳玉來之存款支付喪葬費用，
    餘款則均分等情，惟並未獲致全體繼承人之同意，又原告及
    丙○○、劉淑珍雖未表示意見，然僅單純之沉默，並不能遽
    認為承諾（最高法院21年台上字第1598號判例可參），自不
    得視為無異議而為同意，況繼承人丁○○當時未在場，亦未
    委託其妻劉淑珍處理，自無從形成全體繼承人一致之分割協
    議。
  (四)至證人丙○○於95年2 月15日雖曾書立：「……92.5.27.丙
    ○○、乙○○、甲○○、戊○○及大嫂（劉淑珍）共五人，
    會同整理先母遺物，計遺有定期存單及被人倒會之支票、本
    票數十張等物，並當場由戊○○提議提領母親之存款來支付
    母親喪葬費用，餘款再兄弟姐妹五人決議，五人均無異議」
    等語（同署94年度他字第4542號卷第105 頁），且證人丙○
    ○曾證述該內容為真正等情（同署95年度偵續字第343 號卷
    第29頁95年11月17日筆錄）。惟證人丙○○此部分證述業經
    檢察官以偽證罪而緩起訴在案，有台灣高雄地方法院檢察署
    97年度偵字第10735 號緩起訴處分書可憑（本院98年度上訴
    字第396 號偽造文書刑事卷第15頁），且證人丙○○嗣又證
    述：當天有無說到餘款要領出來均分，太久了，伊不知道，
    被告拿一張紙給伊看，伊覺得內容可以接受，就簽名了，那
    是被告拿來，伊就照抄等語（同上偵續一卷第110 頁），並
    提出陳明狀一紙內載：「針對先前本人所簽名按印之協議文
    書，……表示本人之同意，非文書中其他人……是否皆無異
    議」等語（同上卷第116 頁），是證人丙○○既不能表示其
    他繼承人對被告之提議是否同意，自難憑丙○○上開95年2
    月15日文書，即證明繼承人已同意被告所提之遺產分割方式
    ，遑論丁○○當時並不在場，無從為同意與否之表示。
  (五)被告又抗辯其領取劉陳玉來之存款後，扣除喪葬支出及債務
    ，已將餘款按繼承人之應繼分各為260,896 元向法院提存，
    原告及其他繼承人業已提領完畢云云，業提出原告之領取提
    存物請求書為據（本院訴字卷第51至54頁），並有提存書可
    按（台灣高雄地方法院97年度訴字第1024號偽造文書等刑事
    卷第18至21頁），且原告及丁○○、丙○○亦不否認已領取
    之事實。惟原告及其他繼承人於本院仍表示劉陳玉來之遺產
    迄未協議分割，業如前述，而提存書僅記載被告單方面就遺
    產之債權債務計算結果而為提存，並未表明係經全體繼承人
    協議分割意旨，是原告及其他繼承人領取提存物充其量僅得
    認其不同意被告獨得劉陳玉來之上開遺產，非表示同意被告
    所為之遺產計算及分配，自不得據此認定兩造及其他繼承人
    已同意此分割方式。
  (六)準此，兩造及其他繼承人尚未協議分割遺產，是原告主張本
    件劉陳玉來之上開存款係屬公同共有，自屬可採。至被告所
    辯繼承人已為遺產分割云云，尚非足採。
五、原告各項請求有無理由？
  (一)按各共有人對於第三人，得就共有物之全部為本於所有權之
    請求；但回復共有物之請求，僅得為共有人全體之利益為之
    ；又此規定於公同共有準用之，民法第821 條、第828 條第
    2 項定有明文。本件原告固主張被告於92年5 月27日、同年
    6 月11日，擅持劉陳玉來之定期存單、存摺、印鑑章、身分
    證至銀行，隱瞞劉陳玉來已死亡之事實，辦理定期存款提前
    解約，提領存款共計1,673,970 元，而侵害其權利，請求被
    告向其2 人及丙○○給付等情。惟兩造及丁○○、丙○○均
    為劉陳玉來之繼承人，有繼承系統表、被繼承人及繼承人之
    戶籍謄本可稽（本院訴字卷第96至104 頁），且兩造及丁○
    ○、丙○○均未拋棄繼承，此為兩造所不爭執（本院訴字卷
    第33頁反面），而繼承人並未協議分割遺產，則劉陳玉來之
    上開存款應屬繼承人全體公同共有，原告僅請求被告給付其
    2 人及丙○○，經本院闡明後，猶主張「因為父母親生前已
    經分給被告及訴外人丁○○不動產，所以現金遺產應該歸原
    告2 人及訴外人丙○○3 姊妹」等語（本院訴字卷第136 頁
    反面），而未請求交還予全體共有人，其此部分之請求即於
    法不合，尚難採取。
  (二)次按不法侵害他人之身體、健康、名譽、自由、信用、隱私
    、貞操，或不法侵害其他人格法益而情節重大者，被害人雖
    非財產上之損害，亦得請求賠償相當之金額，民法第195 條
    第1 項固有明文。原告主張被告未經其同意，就劉陳玉來之
    定期存款辦理提前解約並提領存款之行為，致其受有精神損
    害，被告應賠償其慰撫金云云。惟劉陳玉來於92年5 月26日
    死亡，被告係於原告繼承開始後，始先後於92年5 月27日、
    同年6 月11日領取劉陳玉來之存款，是被告上開行為僅侵害
    原告之財產權，並非侵害原告之繼承權（最高法院53年台上
    字第592 號判例參照），此外，被告所為亦無侵害原告身體
    、健康、名譽、自由、信用、隱私、貞操，或人格法益而情
    節重大情事，揆諸上開規定，自不得請求精神慰撫金，是原
    告之請求尚屬無據，自難准許。
六、又原告上開請求既無理由，則其侵權行為請求權是否罹於時
    效消滅之爭點，即無審究之必要，附此敘明。
七、綜上所述，原告基於侵權行為之法律關係，請求被告給付
    原告及丙○○1,673,970 元，及自93年9 月8 日起至本件民
    刑事判決確定時止，每月給付原告各30,000元，為無理由，
    應予駁回。又本件事證已臻明確，兩造其餘攻擊防禦方法及
    舉證，核與判決結果不生影響，爰不予論述，併此說明。
據上論結，本件原告之訴為無理由，依民事訴訟法第78條、第85
條第1 項前段，判決如主文。
中    華    民    國    98    年    12    月    16    日
                            民事第五庭
                                審判長法官  蔡明宛
                                法      官  曾錦昌
                                法      官  魏式璧
以上正本證明與原本無異。
如對本判決上訴，須於判決送達後20日內向本院提出上訴狀，其
未表明上訴理由者，應於上訴後20日內向本院提出上訴理由書（
均須按他造當事人之人數附繕本）。上訴時應提出委任律師或具
有律師資格之人之委任狀，並依附註條文規定辦理。
中    華    民    國    98    年    12    月    16    日
                                書  記  官  林明威
附註：
民事訴訟法第466 條之1 ：對於第二審判決上訴，上訴人應委任
律師為訴訟代理人，但上訴人或其法定代理人具有律師資格者，
不在此限。
上訴人之配偶、三親等內之血親、二親等內之姻親，或上訴人為
法人、中央或地方機關時，其所屬專任人員具有律師資格並經法
院認適當者，亦得為第三審訴訟代理人。第1 項但書及第2 項情
形，應於提起上訴或委任時釋明之。


司法院資訊處製作；財團法人民間司法改革基金會備份。
